【裁判字號】    98,上易,350
【裁判日期】    990512
【裁判案由】    拆屋還地等
【裁判全文】
臺灣高等法院高雄分院民事判決         98年度上易字第350號
上  訴  人  乙○○
            丁○○
            丙○○
            戊○○
            己○○
前列五人共同
訴訟代理人  任進福律師
被上訴人    林迦物產股份有限公司
法定代理人  甲○○
及清算人
訴訟代理人  陳景裕律師
            鄭美玲律師
上列當事人間請求拆屋還地等事件，上訴人對於民國98年10月30
日臺灣高雄地方法院97年度訴字第2198號第一審判決提起上訴，
本院於99年4月28日言詞辯論終結，判決如下：
    主  文
上訴駁回。
第二審訴訟費用由上訴人負擔。
    事實及理由
一、被上訴人起訴主張：座落高雄市○○區○○段第859 地號之
    土地（下稱系爭土地）為其所有，詎上訴人自民國50年起，
    未經其同意，即擅自在系爭土地如附圖編號A1至A7所示位置
    興建房屋及地上物，無權占用系爭土地，為此爰依民法第76
    7 條規定，請求上訴人拆除前開房屋、地上物，返還所占用
    之土地，並依民法第179 條規定，請求上訴人給付自92年8
    月起至97年7 月止，按申報地價年息10% 計算，相當於租金
    之不當得利，暨自97年8 月1 日起至返還土地之日止，按月
    給付相當於租金之不當得利等語。並聲明：
  (一)上訴人乙○○應將坐落於系爭土地如附圖編號A1所示，面積
    55 .59平方公尺之建物，即門牌號碼高雄市旗津區○○○路
    607 巷18號房屋（下稱18號房屋）1 棟拆除，將上開占用土
    地交還被上訴人，並給付被上訴人新台幣（下同）106,733
    元，及自起訴狀繕本送達翌日起至清償日止按年息5%計算之
    利息，暨自97年8 月1 日起至返還占用土地之日止，按月給
    付被上訴人1,779 元。
  (二)上訴人丁○○應將坐落於系爭土地如附圖編號A2所示，面積
    55 .30平方公尺之建物，即門牌號碼高雄市旗津區○○○路
    607 巷18之1 號房屋（下稱18之1 號房屋）1 棟拆除，將上
    開占用土地交還被上訴人，並給付被上訴人106,176 元，及
    自起訴狀繕本送達翌日起至清償日止，按年息5%計算之利息
    ，暨自97年8 月1 日起至返還占用土地之日止，按月給付被
    上訴人1,770 元。
  (三)上訴人丙○○應將坐落於系爭土地如附圖編號A3所示，面積
    33 .86平方公尺之建物，即門牌號碼高雄市旗津區○○○路
    607 巷20號房屋（下稱20號房屋）1 棟及編號A7面積4.77平
    方公尺之地上物拆除，將上開占用土地交還被上訴人，並給
    付被上訴人74,170元，及自起訴狀繕本送達翌日起至清償日
    止，按年息5%計算之利息，暨自97年8 月1 日起至返還占用
    土地之日止，按月給付被上訴人981 元。
  (四)上訴人戊○○應將坐落於系爭土地如附圖編號A4所示，面積
    30 .67平方公尺之建物，即門牌號碼高雄市旗津區○○○路
    607 巷22號房屋（下稱22號房屋）1 棟拆除，將上開占用土
    地交還被上訴人，並給付被上訴人58,886元，及自起訴狀繕
    本送達翌日起至清償日止，按年息5%計算之利息，暨自97年
    8 月1 日起至返還占用土地之日止，按月給付被上訴人981
    元。
  (五)上訴人己○○應將坐落於系爭土地如附圖編號A5所示，面積
    32 .16平方公尺之建物，即門牌號碼高雄市旗津區○○○路
    607 巷24號房屋（下稱24號房屋）1 棟拆除，將上開占用土
    地交還被上訴人，並給付被上訴人61,747元，及自起訴狀繕
    本送達翌日起至清償日止，按年息5%計算之利息，暨自97年
    8 月1 日起至返還占用土地之日止，按月給付被上訴人1,02
    9 元。
  (六)訴之聲明第(一)至(五)均願供擔保，請准宣告假執行。
二、上訴人則以：系爭土地固為被上訴人所有，惟被上訴人曾同
    意由訴外人即海軍工廠之人員占有使用系爭土地起造房屋，
    並向其收取租金，嗣彼等將起造之房屋分別出售予上訴人，
    上訴人繼受海軍工廠人員之權利，得在系爭土地建屋居住使
    用。又被上訴人明知上訴人占用系爭土地居住使用，並任由
    上訴人占有使用系爭土地達40年以上，亦未阻止上訴人在高
    雄市政府徵收部分土地興築道路後改建房屋居住，而有默示
    同意上訴人無償使用系爭土地上建屋居住之情事存在，上訴
    人自非無權占有。縱認上訴人因占用系爭土地而獲有相當於
    租金之利益，亦應參酌上訴人占用之土地位置均在巷道內，
    依其地理環境位置、交通狀況、工商發展及其他一切情狀，
    按土地申報地價年息2%計算相當於租金之利益，始為合理等
    語置辯。並聲明：(一)被上訴人之訴及假執行之聲請均駁回。
    (二)如受不利判決，願供擔保請准免為假執行。
三、原審判決上訴人各應將如原判決主文所示之建物拆除，並將
    占用之土地交還被上訴人，及命上訴人各應按月給付被上訴
    人如原判決主文所示之金額，乙○○、丁○○、丙○○、戊
    ○○、己○○對於敗訴部分不服提起上訴，並聲明：
  (一)原判決關於上訴人乙○○、丁○○、戊○○、己○○敗訴部
    分均廢棄。
  (二)上開廢棄部分，駁回被上訴人在第一審之訴及假執行之聲請
    。
  (三)原判決除上訴人丙○○應將坐落於高雄市○○區○○段第85
    9 地號土地上如附圖編號A7所示，面積4.77平方公尺之地上
    物拆除，將所占用之土地交還被上訴人外，關於上訴人丙○
    ○敗訴部分廢棄。
  (四)上開廢棄部分，駁回被上訴人在第一審之訴及假執行之聲請
    。
  (五)第一審廢棄部分及第二審訴訟費用均由被上訴人負擔。
    被上訴人答辯聲明：(一)上訴駁回。(二)第一、二審訴訟費用由
    上訴人負擔。（原審共同被告呂許金馨就其敗訴部分，則未
    上訴，已告確定）
四、本件不爭執事項如下：
  (一)系爭土地為被上訴人所有。
  (二)上訴人乙○○就18號房屋、丁○○就18之1 號房屋、丙○○
    就20號房屋、戊○○就22號房屋、己○○就24號房屋均有事
    實上處分權。
  (三)乙○○占有使用如附圖編號A1所示土地，面積55.59 平方公
    尺。
  (四)丁○○占有使用如附圖編號A2所示土地，面積55.30 平方公
    尺。
  (五)丙○○占有使用如附圖編號A3、A7所示土地，面積分別為33
    .86 平方公尺、4.77平方公尺，合計38.63 平方公尺。
  (六)戊○○占有使用如附圖編號A4所示土地，面積30.67 平方公
    尺。
  (六)己○○占有使用如附圖編號A5所示土地，面積32.16 平方公
    尺。
  (八)系爭土地自89年7 月迄今之申報地價均為每平方公尺3,840
    元。
五、本件爭點為：(一)上訴人有無占有使用系爭土地之合法權源？
    若否，則被上訴人依民法第767 條規定，請求上訴人拆屋還
    地，有無理由？(二)被上訴人依民法第179 條規定，請求上訴
    人給付相當於租金之不當得利，有無理由？若有，數額若干
    ？茲分述如下：
六、上訴人有無占有使用系爭土地之合法權源？若否，則被上訴
    人依民法第767 條規定，請求上訴人拆屋還地，有無理由？
  (一)系爭土地為被上訴人所有之事實，為兩造所不爭執，上訴人
    辯稱：其繼受被上訴人與海軍工廠人員間之租賃契約關係，
    為系爭土地之有權占有人乙節，惟為被上訴人所否認，上訴
    人復未舉證以實其說，自難認被上訴人與海軍工廠人員就系
    爭土地如附圖編號A1至A7所示面積、位置有何租賃關係存在
    。
  (二)上訴人另辯稱：被上訴人於高雄市政府徵收部分系爭土地開
    闢巷道後，未阻止其於現址改建房屋居住，已有默示同意將
    系爭土地如附圖編號A1至A7所示位置、面積無償供上訴人建
    屋居住之意思云云，惟為被上訴人所否認。經查，被上訴人
    於42年12月間已經解散，未再營業，遲至93年12月29日始經
    原審93年度司字第99號（下稱93司字99號）裁定選派甲○○
    律師為被上訴人之清算人，有93司字99號裁定在卷可按（見
    原審卷第16頁）。又高雄市政府於進行旗津00-00-00000 道
    路工程時固曾以78年度公共設施保留地特別預算辦理徵收系
    爭土地，惟並未就地上物一併徵收，上開工程用地徵收補償
    款亦因被上訴人逾期未具領，經高雄市政府工務局養護工程
    處於78年7 月8 日辦理提存，有高雄市政府98年6 月1 日高
    市府工養字第0980029333號函附提存清冊為憑（見原審卷第
    183 至192 頁），再據上訴人陳報：其改建房屋之時點在88
    年9 月間，上開改建並未申請執照，改建後之房屋亦未辦理
    保存登記（見原審卷第164 頁）等情以觀，可知被上訴人無
    論在系爭土地遭高雄市政府辦理徵收時，或上訴人改建房屋
    時，均處於解散狀態，且無清算人足以代表被上訴人行使權
    利，被上訴人自無從就上訴人之占地改建行為作何明示或默
    示之意思表示。上訴人辯稱被上訴人已默示同意彼等無償使
    用系爭土地建屋居住云云，難予採信。
  (三)按所有人對於無權占有或侵奪其所有物者，得請求返還之。
    對於妨害其所有權者，得請求除去之。有妨害其所有權之虞
    者，得請求防止之。民法第767 條定有明文。上訴人無權占
    有系爭土地興築房屋居住使用乙節，已如前述，而乙○○占
    有使用如附圖編號A1所示土地、丁○○占有使用如附圖編號
    A2所示土地、丙○○占有使用如附圖編號A3、A7所示土地、
    戊○○占有使用如附圖編號A4所示土地、己○○占有使用如
    附圖編號A5所示土地之事實，亦經原審現場勘驗無訛，且為
    兩造所不爭執，並有高雄市政府地政處鹽埕地政事務所97年
    10月14日高市鹽二字第0970008231號函附複丈成果圖可稽（
    見原審卷第60頁），故被上訴人依民法第767 條規定，請求
    上訴人拆除所占用土地上之房屋及地上物，並返還所占用之
    土地，為有理由，應予准許。
七、被上訴人依民法第179 條規定，請求上訴人給付相當於租金
    之不當得利，有無理由？若有，數額若干？
  (一)按無權占有他人土地，可能獲得相當於租金之利益，為社會
    通常之觀念。又依不當得利之法則請求返還不當得利者，以
    無法律上之原因而受利益，致他人受有損害為要件，故其請
    求返還之範圍，固應以對方所受之利益為度，非以請求人所
    受損害若干為準（參照最高法院61年台上字第1695號判例要
    旨），惟其數額，除以申報地價為基礎外，尚須斟酌基地之
    位置、工商業繁榮之程度及占用人利用土地之經濟價值及所
    受利益等項，並與鄰地租金相比較，以為決定，並非必達申
    報地價年息10% 之最高額。
  (二)上訴人無權占用系爭土地，未曾支付任何使用對價予被上訴
    人，上訴人自受有相當於租金之利益，被上訴人因而受有相
    當於租金之損害，被上訴人依民法第179 條規定，請求上訴
    人返還相當於租金之不當得利，自屬有據。經查，系爭土地
    之申報地價為每平方公尺3,840 元，為兩造所不爭執，爰審
    酌：上訴人自承分別占用如附圖編號A1至A7所示土地達40年
    以上（見原審卷第81頁），又上訴人興築之房屋位在中洲三
    路607 巷內，巷道面寬10米，其中除22號房屋1 樓經戊○○
    借予訴外人即其女兒許雅惠經營乾洗店維生，其餘均供居住
    使用，附近有旗津國小及國立高雄海洋科技大學旗津校區○
    ○○○路上有商店林立等情，業經原審勘驗在卷，並有高雄
    市門牌查詢相對位置圖、現場照片46幀可憑（見原審卷第39
    頁、第36頁、第43至49頁、第52至58頁），且為兩造所不爭
    執，足認上訴人所占用如附圖編號A1至A7所示土地雖非緊臨
    中洲三路，亦非處中心商業區，然其占用之土地可經巷道直
    達中洲三路，附近生活機能便利，商業活絡，上訴人所受相
    當於租金之不當得利以申報地價年息5%計算為適當。茲就上
    訴人分別占用附圖所示編號A1至A7所示土地所獲相當於每月
    租金之不當得利，暨起訴前5 年即自92年8 月起至97年7 月
    止之不當得利總額分述如下：
  (1)乙○○占用如附圖編號A1所示土地，面積55.59 平方公尺，
    其每月所獲相當於租金之不當得利金額為889 元（3,840 ×
    55.59 ×5%÷12=889，元以下四捨五入），相當於每年獲有
    租金利益10,668元（889 ×12=10,668 ），其自92年8 月起
    迄97年7 月止所獲相當於租金之不當得利金額為53,340元（
    10,668×5=53,340）。
  (2)丁○○占用如附圖編號A2所示土地，面積55.30 平方公尺，
    其每月所獲相當於租金之不當得利金額為885 元（3,840 ×
    5 5.30×5%÷12=885，元以下四捨五入），相當於每年獲有
    租金利益10,620元（885 ×12=10,620 ），其自92年8 月起
    迄97年7 月止所獲相當於租金之不當得利金額為53,100元（
    10,620×5=53,100）。
  (3)丙○○占用如附圖編號A3、A7所示土地，面積各為33.86 平
    方公尺、4.77平方公尺，其每月所獲相當於租金之不當得利
    金額為618 元（3,840 ×[33.86+4.77]×5%÷12=618，元以
    下四捨五入），相當於每年獲有租金利益7,416 元（618 ×
    12=7,416），其自92年8 月起迄97年7 月止所獲相當於租金
    之不當得利金額為37,080元（7,416 ×5=37,080）。
  (4)戊○○占用如附圖編號A4所示土地，面積30.67 平方公尺，
    其每月所獲相當於租金之不當得利金額為491 元（3,840 ×
    30.67 ×5%÷12=491，元以下四捨五入），相當於每年獲有
    租金利益5,892 元（491 ×12=5,892），其自92年8 月起迄
    97年7 月止所獲相當於租金之不當得利金額為29,460元（5,
    892 ×5=29,460）。
  (5)己○○占用如附圖編號A5所示土地，面積32.16 平方公尺，
    其每月所獲相當於租金之不當得利金額為515 元（3,840 ×
    32.16 ×5%÷12=515，元以下四捨五入），相當於每年獲有
    租金利益6,180 元（515 ×12=6,180），其自92年8 月起迄
    97年7 月止所獲相當於租金之不當得利金額為30,900元（6,
    180 ×5=30,900）。
八、從而被上訴人依民法第767 條規定，請求上訴人拆除如訴之
    聲明(一)至(五)所示各該編號土地上之房屋，並返還占用土地，
    及依民法第179 條規定請求上訴人給付相當於租金之不當得
    利金額，其於如原判決主文所示金額範圍，即屬正當，應予
    准許，此部分原審判決准許被上訴人之請求，核無不合，上
    訴意旨就其不利部分，指摘原判決不當，求予廢棄，非有理
    由，應予駁回。
九、據上論結，本件上訴為無理由，依民事訴訟法第449 條第1
    項、第78條、第85條第1項前段判決如主文。
中    華    民    國    99    年    5     月    12    日
                              民事第四庭
                                  審判長法官  蔡文貴
                                  法      官  黃科瑜
                                  法      官  謝靜雯
以上正本證明與原本無異。
本件判決不得上訴。
中    華    民    國    99    年    5     月    13    日
                                  書  記  官  張寶花

司法院資訊處製作；財團法人民間司法改革基金會備份。
